【裁判字號】    98,訴,647
【裁判日期】    980407
【裁判案由】    違反商業會計法等
【裁判全文】
臺灣臺中地方法院刑事判決               98年度訴字第647號
公  訴  人  臺灣臺中地方法院檢察署檢察官
被      告  甲○○
上列被告因違反商業會計法案件，經檢察官提起公訴（98年度偵
字第1675號），被告於準備程序中，對於被訴事實為有罪之陳述
，經本院合議庭裁定由受命法官獨任適用簡式審判程序，茲判決
如下：
    主    文
甲○○共同連續商業負責人，以明知為不實之事項，而填製會計
憑證，處有期徒刑參月，如易科罰金，以銀元參佰元即新台幣玖
佰元折算壹日；減為有期徒刑壹月又拾伍日，如易科罰金，以銀
元佰元即新臺幣玖佰元折算壹日。
    犯罪事實
一、甲○○為址設臺中市○區○○○路三段二００號一樓之「翔
    承有限公司」（下稱翔承公司）之負責人，為商業負責人，
    竟與賴淑淨（業經台灣台中地方法院檢察署檢察官偵查後移
    請本院併案審理中）及真實姓名年籍不詳自稱「徐小姐」之
    成年女子，共同基於商業負責人，以明知為不實之事項，而
    填製會計憑證及幫助納稅義務人逃漏稅捐之概括犯意聯絡，
    於民國（下同）九十四年八月間某日，因該自稱「徐小姐」
    之成年女子以代為清償銀行貸款之債務為餌，誘使甲○○擔
    任翔承公司之登記負責人，並於同年八月二十六日由甲○○
    簽立股東同意書表明願任翔承公司之董事執行業務，對外代
    表公司，再於同年八月三十日持向經濟部中部辦公室申請設
    立登記，並於九十四年九月二十日委由不知情之顏李玉蕊向
    台中市政府申請營利事業統一發證設立登記，再由該自稱「
    徐小姐」之成年女子，將上開俗稱「人頭公司」之翔承公司
    帳務交由富程聯合會計事務所之賴淑淨處理，為商業會計法
    上之商業負責人。而翔承公司自九十四年九月間起至九十四
    年十月間，未實際與附表編號所示之公司進行交易，卻虛偽
    開立承翔公司如附表所示金額之發票予附表所示公司供作進
    項憑證，以扣抵附表所示公司之銷項稅額，並持向稅捐機關
    申報，各幫助逃漏附表所示公司營業稅額（額度分別如附表
    各編號）共計十八萬零十一元。
二、案經財政部臺灣省中區國稅局函送臺灣臺中地方法院檢察署
    檢察官偵查起訴。
    理    由
一、程序部分：按簡式審判程序之證據調查，不受刑事訴訟法第
    一百五十九條第一項規定之限制，刑事訴訟法第二百七十三
    條之二定有明文。是以被告以外之人於審判外所為之供述（
    包含書證資料），並無刑事訴訟法有關傳聞證據證據能力之
    限制問題，先此敘明。
二、認定犯罪事實之依據：
  (一)被告甲○○於本院審理時之自白。
  (二)證人賴淑淨、陳駿豪、顏李玉蕊、賴秋鳳、劉德志於檢察事
    務官訊問時所為之供述、證人林水川、陳駿豪、顏李玉蕊、
    謝定國於財政部台灣省中區國稅局審查四科之談話紀錄。
  (三)翔承公司申報書資料查詢一件、營業稅稅籍資料查詢作業二
    紙、翔承有限公司登記案卷影本一件、臺中市政府營利事業
    統一發證設立登記申請書影本二紙、委託書一紙、甲○○國
    民身份證影本一張、財政部臺灣省中區國稅局統一發票購票
    證領用書影本一紙、營業人委託代理領取統一發票購票證委
    託書影本一紙、專案申請調檔統一發票查核清單及名冊一份
    、逢大公司刑事告訴狀、賀誠五金有限公司刑事告訴狀影本
    各一紙在卷可參。
  (四)臺灣高等法院被告全國前案紀錄表（被告素行之認定）。
三、論罪科刑
  (一)新舊法比較部分：
    1.商業會計法第七十一條原規定：「商業負責人、主辦及經
      辦會計人員或依法受託代他人處理會計事務之人員有左列
      情事之一者，處五年以下有期徒刑、拘役或科或併科新臺
      幣十五萬元以下罰金」，於九十五年五月二十四日修正為
      ：「商業負責人、主辦及經辦會計人員或依法受託代他人
      處理會計事務之人員有左列情事之一者，處五年以下有期
      徒刑、拘役或科或併科新臺幣六十萬元以下罰金」，並於
      九十五年五月二十六日生效施行，亦即原罰金刑由新臺幣
      十五萬元提高為新臺幣六十萬元，比較結果，修正後之規
      定並未較有利於行為人，依刑法第二條第一項前段規定，
      本件應適用行為時法即修正前商業會計法第七十一條第一
      款之規定。
    2.按刑法業於九十四年二月二日經修正公布，並於九十五年
      七月一日起施行，被告於行為後，法律已有變更。且按行
      為後法律有變更者，適用行為時之法律；但行為後之法律
      有利於行為人者，適用最有利於行為人之法律，刑法第二
      條第一項定有明文；另刑法第二十八條關於共同正犯之規
      定雖有更動，然於本案具體適用結果，前揭條文之變更並
      無有利、不利被告之情形，自應逕依裁判時法即修正後刑
      法第二十八條論處（最高法院九十五年十一月七日九十五
      年第二十一次刑事庭會議決議參照），先予敘明；復按比
      較新舊法，應就罪刑有關之共犯、未遂犯、想像競合犯、
      牽連犯、連續犯、結合犯，以及累犯加重、自首減輕暨其
      他法定加減原因（如身分加減）與加減例等一切情形，本
      於統一性及整體性原則，綜其全部罪刑之結果而為比較（
      最高法院九十五年五月二十三日第八次刑庭會議決議參照
      ）。而本件經比較如下：
      (1)新修正刑法已刪除第五十六條連續犯之規定，此刪除雖
        非犯罪構成要件之變更，但顯已影響行為人刑罰之法律
        效果，自屬法律有變更。依修正前刑法第五十六條規定
        ，基於概括犯意所觸犯同一罪名之數行為，在法律上評
        價為一罪，而修正刪除刑法第五十六條之規定後，該數
        行為即依數罪併罰之規定分論併罰，則依新修正刑法第
        二條第一項規定，比較新、舊法結果，以修正前之規定
        有利於被告，故應適用較有利於被告之行為時法律即舊
        法論以連續犯。
      (2)新修正刑法已刪除第五十五條關於牽連犯之規定，本件
        被告所犯填製不實會計憑證罪與幫助逃漏稅捐罪間，具
        有牽連犯之關係，依修正前即行為時之規定，應從一重
        論以填製不實會計憑證罪處斷；而依修正後之刑法既已
        刪除牽連犯之規定，則所犯上述二罪應依數罪併罰之規
        定分論併罰。比較新舊法之規定，應以修正前之規定有
        利於被告。
      (3)被告所犯法條（詳後述）法定刑中有科處罰金之規定。
        修正前刑法第三十三條第五款規定罰金為一元以上，修
        正後刑法第三十三條第五款則將罰金規定係新臺幣一千
        元以上，以百元計算之。經比較新舊法之結果，應以舊
        法較有利於被告
      (4)經綜合比較結果，以修正前之規定有利於被告，自應一
        體適用修正前刑法之規定。
    ３、刑法第四十一條第一項前段規定：「犯最重本刑為五年
        以下有期徒刑以下之刑之罪，而受六個月以下有期徒刑
        或拘役之宣告，因身體、教育、職業、家庭之關係或其
        他正當事由，執行顯有困難者，得以一元以上三元以下
        折算一日，易科罰金。」再被告行為時之易科罰金折算
        標準，修正前罰金罰鍰提高標準條例第二條（現已刪除
        ）規定，就其原定數額提高為一百倍折算一日。則本件
        被告行為時之易科罰金折算標準，如以銀元三百元折算
        一日，經折算為新臺幣後，應以新臺幣九百元折算為一
        日。惟修正後刑法第四十一條第一項前段則規定：「犯
        最重本刑為五年以下有期徒刑以下之刑之罪，而受六個
        月以下有期徒刑或拘役之宣告者，得以新臺幣一千元、
        二千元或三千元折算一日，易科罰金。」被告所犯係得
        易科罰金之罪，經比較修正前後之易科罰金折算標準，
        以修正前之規定較有利於被告。惟易科罰金之折算標準
        並不包括在上開最高法院刑事庭會議決議之「綜其全部
        罪刑之結果而為比較」之範圍，應逕依刑法第二條第一
        項之規定，就易科罰金折算標準部分適用修正前刑法第
        四十一條第一項前段之規定（最高法院九十六年度台非
        字第八五號刑事判決、臺灣高等法院暨所屬法院九十五
        年法律座談會刑事類第三號、第六號法律問題研討結果
        參照），附此敘明。
  (二)查被告係翔承公司之負責人，屬商業會計法第四條規定之商
    業負責人；而商業會計法之商業會計憑證，分為原始憑證及
    記帳憑證，所謂原始憑證係指證明事項之經過，而為造具記
    帳憑證所根據之憑證；而記帳憑證則係指證明處理會計事項
    人員之責任而為記帳所根據之憑證而言。此觀諸商業會計法
    第十五條之規定自明。而統一發票係為證明事項之經過造具
    記帳所根據之憑證，屬原始憑證，自屬商業會計法第十五條
    第一款之會計憑證無訛；又按修正前商業會計法第七十一條
    第一款之商業負責人，以明知為不實之事項而填製會計憑證
    ，原含有業務上登載不實之本質，與刑法第二百十五條之從
    事業務之人明知為不實之事項而登載於業務上文書罪，皆規
    範處罰同一之登載不實行為，應屬法規競合，惟前者為後者
    之特別規定，依特別法優先於普通法之原則，自應優先適用
    修正前商業會計法第七十一條第一款論處（最高法院九十七
    一年台上字第五三九七號判決參照）。故核被告所為，係違
    犯修正前商業會計法第七十一條第一款之填載不實會計憑證
    罪及稅捐稽徵法第四十三條第一項之幫助逃漏稅捐罪。被告
    與案外人賴淑淨及真實姓名年籍不詳之「徐小姐」依刑法第
    三十一條第一項之規定有犯意聯絡與行為分擔，應論以共同
    正犯。
  (三)被告先後多次填製不實會計憑證、幫助逃漏稅捐之犯行，均
    各時間緊接，犯罪構成要件相同，顯係分別基於概括之犯意
    反覆而為，均為連續犯，應分別依修正前刑法第五十六條之
    規定論以一罪，並加重其刑。所犯上開二罪間，有方法、結
    果之牽連關係，為牽連犯，應依修正前刑法第五十五條之規
    定從一重之連續填製不實會計憑證罪處斷。
  (四)爰審酌被告貪圖一己之私，即以虛開統一發票之方式幫助他
    人逃漏稅捐，嚴重損害稅捐之公平性及正確性，惟幫助逃漏
    之稅額非少，犯後已能坦承犯行等一切情狀，量處如主文所
    示之宣告刑。
  (五)又查被告係九十六年四月二十四日之前犯罪，且無中華民國
    九十六年罪犯減刑條例第五條規定之情形，依法減輕其刑二
    分之一，並依同條例第九條之規定，諭知易科罰金之折算標
    準。
據上論斷，應依刑事訴訟法第二百七十三條之一第一項、第二百
九十九條第一項前段、第三百十條之二、第四百五十四條第一項
，修正前商業會計法第七十一條第一款，稅捐稽徵法第四十三條
第一項，刑法第十一條前段、第二條第一項前段、第二十八條、
修正前刑法第五十六條、修正前刑法第三十三條第五款、修正前
刑法第五十五條、修正前刑法第四十一條第一項前段，修正前罰
金罰鍰提高標準條例第二條，現行法規所定貨幣單位折算新臺幣
條例第二條，中華民國九十六年罪犯減刑條例第二條第一項第三
款、第七條、第九條，判決如主文。
本案經檢察官乙○○到庭執行職務。
中    華    民    國    98    年    4    月    7     日
                  刑事第四庭  法  官 陳如玲
以上正本證明與原本無異。
如不服本判決，應於收送達後十日內向本院提出上訴書狀（應敘
述具體理由並附繕本），上訴於臺灣高等法院臺中分院。
上訴書狀如未敘述理由，應於上訴期間屆滿後二十日內補提理由
書於本院。
                              書記官 童淑芬
中    華    民    國    98    年    4    月    7     日
附表：翔承公司開立不實之銷項統一發票明細表
┌─┬────┬────────┬─────┬────┐
│編│統一編號│時間            │銷售金額  │稅額    │
│號│及營業人│                │          │        │
├─┼────┼────────┼─────┼────┤
│  │00000000│94/9-10月（11紙 │1,991,778 │99,588  │
│1 │逢大工業│）              │          │        │
│  │有限公司│                │          │        │
│  │        │                │          │        │
├─┼────┼────────┼─────┼────┤
│  │00000000│94/10月（6紙）  │1,023,437 │51,172  │
│2 │得力信國│                │          │        │
│  │際工業股│                │          │        │
│  │份有限公│                │          │        │
│  │司      │                │          │        │
├─┼────┼────────┼─────┼────┤
│3 │00000000│94/10月（3紙）  │585,036   │29,251  │
│  │賀誠五金│                │          │        │
│  │有限公司│                │          │        │
├─┼────┼────────┼─────┼────┤
│  │        │    合      計  │3,600,251 │180,011 │
└─┴────┴────────┴─────┴────┘
附錄本案所犯法條全文：
商業會計法第71條第1 款
商業負責人、主辦及經辦會計人員或依法受託代他人處理會計事
務之人員有下列情事之一者，處5 年以下有期徒刑、拘役或科或
併科新臺幣60萬元以下罰金：
一、以明知為不實之事項，而填製會計憑證或記入帳冊。
二、故意使應保存之會計憑證、會計帳簿報表滅失毀損。
三、偽造或變造會計憑證、會計帳簿報表內容或毀損其頁數。
四、故意遺漏會計事項不為記錄，致使財務報表發生不實之結果
    。
五、其他利用不正當方法，致使會計事項或財務報表發生不實之
    結果。
稅捐稽徵法第43條第1項
教唆或幫助犯第41條或第42條之罪者，處3 年以下有期徒刑、拘
役或科新臺幣6 萬元以下罰金。


司法院資訊處製作；財團法人民間司法改革基金會備份。
